行　政　法　院　判　決　　　　　　　　　　　　　八十七年度判字第二○八三號
　　原　　　告　甲○○○○○○.
　　　　　　　　　　　　　　　.
　　被　　　告　台北縣政府
右當事人間因建築法事件，原告不服內政部中華民國八十七年二月二十四日台內訴
字第八六○五八二七號再訴願決定，提起行政訴訟，本院判決如左︰
　　主  文
原告之訴駁回。
　　事  實
緣原告陳中和為中永和保齡球館之負責人，其所承租之坐落台北縣中和市○○路○段
一三一之二號房屋，原核准用途為工業區廠房。原告未經領得變更使用執照，擅自變
更用途為保齡球館使用，經被告八十六年六月三日公共安全檢查時查獲，認違規經營
保齡球館，乃依建築法第七十三條等規定，科處罰鍰計新台幣陸萬元並勒令停止使用
（原告對該處分部分另案提起訴願、再訴願）。嗣被告於八十六年六月二十五日再度
檢查，查獲仍繼續違規使用，再以八十六年七月三日北府工使字第二四七一五一號函
處原告罰鍰新台幣十二萬元，並令其恢復原來使用。原告不服，乃循序提起行政訴訟
，茲摘兩造訴辯意旨於次：
原告起訴意旨略謂︰一、按建築法第九十條第一項其行政罰主體之位階，係以建築物
所有權人為第一位，其次始為使用人，此觀之「得以補辦手續者，令其限期補辦手續
」規定自明。通常違反該法第七十三條後段者，多為不符使用分區規定，例如在住宅
區開店營業，房屋所有人如不申請變更都市計畫之使用分區，承租人即使用人即無從
辦理，該項規定即屬贅文，故第一個處罰對象應為建築物所有權人，惟有在所有權人
不明時，始處罰使用人，此即建築法全部內容之精神所在。本件被告卻主從易位，屈
服於財大勢大之齊魯公司，不但不令其限期補辦手續，抑且不依法予以處罰，令人不
服。再者，上開九筆土地上之建築物，除原告外，齊魯公司尚出租與參溢冷氣行等使
用，其情節悉與中永和公司使用相同，均未見被告依法辦理，殊屬可議。二、原處分
違法，訴願決定及再訴願決定遞予維持，亦屬違法，敬祈將其撤銷等語。
被告答辯意旨略謂︰一、原告向齊魯公司租用坐落台北縣中和市○○路○段一三一之
二號房屋，其用途為廠房，惟擅自變更為保齡球館使用，案經台北縣警察局中和分局
八十六年一月三十一日中警行字第二七九一號通報單查獲違規使用，曾經被告通知即
停止使用或恢復原核准使用在案，被告復於八十六年六月二十五日前往實施建築物公
共安全檢查結果，原告仍違規經營保齡球館業務，依據建築法第九十條第一項規定處
以使用人即原告新台幣壹拾貳萬元之罰鍰，並令其恢復原來使用，原處分並無不合。
二、就建築法精神其目的為維護建築物之使用用途合於都市計畫之使用分區，其結構
安全合於建築技術規則，其公共安全合於公共安全法令及制度，以保障民眾之福祉，
今為維護建築物之使用用途相符與建築物之公共安全，被告以為房屋使用人與所有權
人均罰，方可達成其目的而無先後分別，蓋現實房屋使用人，其對房屋究作何使用乃
為現實之決定權人，若對之無法於第一時間作處分，如何有效抑止建築物使用用途不
符之行為。三、另本案違規所有權人，被告亦依法另案罰鍰在案。原告所訴為無理由
，請依法駁回等語。
　　理  由
按「建築物非經領得使用執照，不准接水、接電，或申請營業登記及使用；非經領得
變更使用執照，不得變更其使用。」「違反第七十三條後段規定擅自變更使用者，處
建築物所有權人或使用人新台幣六萬元以上三十萬元以下罰鍰，並勒令停止使用。得
以補辦手續者，令其限期補辦手續，不停止使用或逾期不補辦者得連續處罰。」建築
法第七十三條、第九十條第一項分別定有明文。本件原告所承租之坐落台北縣中和市
○○路○段一三一之二號房屋，其原核准用途為廠房，原告未經領得變更使用執照，
擅作保齡球館使用，經被告建築物公共安全檢查時查獲並調查屬實，經處罰鍰，復查
獲繼續使用，乃再以八十六年七月三日北府工使字第二四七一五一號函處原告罰鍰新
台幣十二萬元並令其恢復原來使用。揆諸首揭規定，洵非無據。原告訴稱：前揭建築
法規定惟有在建築物所有權人不明時，始處罰使用人，乃為其規定精神所在，被告遽
對原告處罰，不無違誤等語。惟按建築法第七十三條規定之目的乃在維護建築物之使
用用途與都市計畫之使用分區相符，結構安全並合於建築技術規則，被告以建築物使
用人與所有權人均罰，始可達成前揭目的，有效抑止建築物使用用途不符之行為，即
無不合，原告主張尚非可採。原處分核無違誤，一再訴願決定遞予維持，俱屬妥適。
原告起訴論旨，為無理由，應予駁回。
據上論結，本件原告之訴為無理由，爰依行政訴訟法第二十六條後段，判決如主文。
中    華    民    國     八十七      年      十      月     二十三      日
                    行 政 法 院 第 四 庭
                                審 判 長 評  事      葉  振  權
                                         評  事      吳      仁
                                         評  事      吳  錦  龍
                                         評  事      林  家  惠
                                         評  事      吳  明  鴻
右  正  本  證  明  與  原  本  無  異
                                         法院書記官  張  惠  美
中    華    民    國     八十七      年      十      月     二十三      日
